臺灣新竹地方法院民事裁定　　　　　　99年度消債抗字第21號
抗　告　人　顏豐達
上列抗告人因消費者債務清理條例更生事件，對於中華民國99年
7 月30日本院98年度消債更字第112 號裁定提起抗告，本院裁定
如下：
    主  文
抗告駁回。
抗告程序費用新臺幣壹仟元由抗告人負擔。
    理  由
一、按債務人不能清償債務或有不能清償之虞者，得依本條例所
    定更生程序，清理其債務；債務人無擔保或無優先權之債務
    總額未逾新臺幣（下同）1,200 萬元者，於法院裁定開始清
    算程序或宣告破產前，得向法院聲請更生；債務人對於金融
    機構因消費借貸、自用住宅借款、信用卡或現金卡契約而負
    債務，在聲請更生或清算前，應提出債權人清冊，以書面向
    最大債權金融機構請求協商債務清償方案，並表明共同協商
    之意旨，消費者債務清理條例第3 條、第42條第1 項、第15
    1 條第1 項分別定有明文。又聲請更生或清算不合程式或不
    備其他要件者，法院應以裁定駁回之，但其情形可以補正者
    ，法院應定期間先命補正，復為同條例第8 條所明定。
二、次按債之關係係以當事人間之信賴關係為基礎，為社會經濟
    組織之重要支柱，故當事人於以法律行為追求自己之利益之
    際，亦應顧及對方之利益，並考量債權債務在社會上之作用
    ，本於誠實及信用之原則，行使債權及履行債務，然對於已
    陷入經濟上困境之消費者，若任其於惡性循環之債務窘境中
    生存，亦將衍生嚴重之社會問題，而難以維持安定之社會經
    濟秩序。從而，為兼顧債權人、債務人雙方之利益，對陷於
    經濟上困境之消費者，乃允其於消費者債務清理條例施行後
    ，得選擇以重建型之更生程序或清算型之清算程序清理其債
    務，藉以妥適調整債務人與債權人及其他利害關係人間之權
    利義務關係，保障債權人獲得公平受償，並謀求消費者經濟
    生活之重建復甦機會。惟若債務人履行債務並無困難，僅係
    圖謀減免債務而不為債務之履行，則有違債權契約為誠信契
    約之本旨，應不得聲請更生或清算，始能避免肇致道德危險
    。
三、抗告人於原審聲請更生之意旨略以：抗告人有不能清償債務
    之情事，於消費者債務清理條例施行後，曾以書面向最大債
    權金融機構即荷蘭銀行請求共同協商債務清償方案，惟抗告
    人月薪約為32,500元，抗告人之配偶趙羚蓉目前係洗碗工每
    月薪資約14,300元，而抗告人育有二子，目前分別就讀於政
    治大學英國語文系及逢甲大學資訊工程學系（目前兩人皆辦
    理助學貸款），故抗告人除需負擔兩名子女之部分生活費用
    外，每月之房租、生活費、水電費及雜支等共需42,083元，
    是抗告人確有不能清償之情事，且抗告人之無擔保或無優先
    權之債務總額未逾1,200 萬元，復未經法院裁定開始清算程
    序或宣告破產，爰向本院聲請更生等語。
四、本件抗告意旨略以：
（一）原裁定以行政院98年度台灣省最低生活費用為9,829 元（
      已包含食、衣、住、行及育、樂所有支出）為計算基準，
      顯有不食人間煙火之情形，實務上不論係「未成年子女之
      扶養義務」或「親屬間扶養義務」抑或「侵權行為中關於
      扶養費用之損害賠償」，均係以行政院主計處歷年公佈之
      「平均消費支出」（抗證一）為計算基準，而原審卻未能
      以更生案件之聲請個人及家庭，不同條件不同因素之個案
      審認，強行壓縮概以最低生活費用此等「平頭式」標準，
      豈屬適法？
（二）承前，該最低生活費用適法合理與否暫且不論，抗告人收
      入每月約32,500元（工作日數減少亦不論），其配偶洗碗
      工每月亦有14,300元（時斷時續亦不論），二名子女尚就
      讀大學（住宿於校之增加支出亦不論），全家收入共為46
      ,800元，依前揭最低生活費用標準全家每月僅剩餘7,484
      （計算式46,800－9,829 ×4 ），如何能負擔最大債權銀
      行所提出之每月9,214 元之清償方案？有何違反誠信？
（三）原裁定將抗告人子女已分別大學畢業，於民國（下同）98
      年6 、11月入伍服役，無須抗告人扶養為由，將子女二人
      之生活費用支出剔除，但原審卻忽略抗告人前置協商聲請
      之際係98年2 月間，二名子女均尚在學，距離畢業、入伍
      服役分別尚有4 及9 個月，不知這段期間的支出，原審是
      認為「應該任子女自生自滅」還是「應該提早輟學無須支
      出」！
（四）再抗告人之子女均已錄取相關科系「研究所」，本當繼續
      深造、增添職能優勢，日後安家立業、光明大道指日可期
      ，卻因抗告人經濟困頓，無法善盡為人父之教養責任，為
      避免再增父親（即抗告人）負擔，毅然決然捨棄更高的學
      業發展，而選擇先行入伍服役之苦心，卻被原審誤採為「
      駁回重要原因」，誰不願子女成龍成鳳？有子女如此「懂
      事、體諒」，本該「欣慰」，但身為父母者能無「愧疚」
      乎！原審未慮及此，還指責抗告人生活費用過高「違反誠
      信」，真令抗告人如何自處？
（五）抗告人於原審99年4月20日為調查時，當庭亦明確表示『
      希望用協商方式，相對人銀行協商時所談的條件與180 期
      0 利率的方案差距很大，我們無法負擔，或希望以2 階段
      的方式還款。』。可證抗告人並非藉由債務清理條例之更
      生程序規免債務，而確係一時經濟困頓，無能負擔債權銀
      行不管死活之「清償方案」，原審卻責難抗告人「有誠信
      問題」，反倒是債權銀行以『最大債權銀行是代表全體債
      權人斟酌債務人資力條件談清償方案，並不是固定以180
      期0 利率的為協商條件。』，阻絕能夠達成雙贏之「協商
      」管道，卻未見原審有何苛責之意？此豈是債務清理條例
      予司法公權力介入「調諧平衡」債權、務二方之立法本旨
      ？如此失衡的天平只是陷抗告人於無以重建正常生活之可
      能，顯有違債清條例之立法意旨。
（六）債權銀行之債權金額中實際本金金額並不高，絕大部分皆
      屬利息、遲延利息及違約金（此三者加計遠超過法定最高
      20% 年利率甚多），債權銀行之趁火打劫之舉措，卻由抗
      告人承受苦果，顯失公平，原審又未能撥亂反正，反而輕
      率駁回更生，實於法未洽。
五、經查：
（一）抗告人於原審自承從事建築工地臨時工之工作，按日計薪
      實領，每月收入約32,500元，因未有固定僱主，故無從提
      出相關證明，惟參酌抗告人97年度薪資所得為410,890 元
      ，平均月薪為34,241元，有稅務電子閘門財產所得調件明
      細表（見原審卷第32頁）在卷可稽，與抗告人主張每月收
      入甚為接近，是抗告人之主張尚堪採信。又抗告人之無擔
      保債務總額合計為1,050,720 元，亦有財團法人金融聯合
      徵信中心債務清理條例前置協商專用債權人清冊在卷可資
      佐證，是抗告人既已有巨額負債，其生活標準應予以壓縮
      至最低標準，始符公允，蓋消債條例更生、清算制度之立
      法目的，係為使不幸陷入經濟困境之債務人得以清理債務
      、重建生活，並在清理過程中保有符合人性尊嚴之最低基
      本生活，但非維持債務人過去慣常生活，是於評估債務人
      是否有不能清償債務或有不能清償之虞時，應非由債務人
      任意主張其基本生活費用之數額，而是債務人應在維持基
      本生活之情況下，於能力範圍內盡力清償債務，是抗告人
      每月生活費用應以行政院公佈98年臺灣省最低生活費用為
      9,829 元（已包含食、衣、住、行及育、樂所有之支出）
      為計算基準。抗告意旨固稱：實務上不論係「未成年子女
      之扶養義務」或「親屬間扶養義務」抑或「侵權行為中關
      於扶養費用之損害賠償」，均係以行政院主計處歷年公佈
      之「平均消費支出」（抗證一）為計算基準，而原審卻未
      能以更生案件之聲請個人及家庭，不同條件不同因素之個
      案審認，不應強行壓縮概以最低生活費用此等「平頭式」
      標準云云。惟查，抗告人所主張之行政院主計處歷年公佈
      之「平均消費支出」之基準，係就一般生活平均消費支出
      而言，其未成年子女或親屬間之扶養費計算以此為計算標
      準自屬合理有據，惟抗告人既已負有無擔保債務總額合計
      1,050,720 元，其生活標準應較一般生活平均水準更予以
      壓縮至最低標準，盡力清償債務，始符公允，已見前述，
      是此，抗告人執此理由指摘原裁定，亦無可採。
（二）按扶養程度，應按受扶養權利者之需要，與負扶養義務者
      之經濟能力及身分定之，民法第1119條定有明文，抗告人
      雖於原審主張其有二子顏孫強、顏孫勇須扶養，惟審酌抗
      告人之二子顏孫強、顏孫勇均已成年，有戶籍謄本在卷可
      按，且抗告人自承二子均已大學畢業，分別於98年6 月、
      11月入伍服役，則客觀上顯無須抗告人扶養；抗告人雖抗
      告稱其子女均已錄取相關科系「研究所」，本當繼續深造
      、增添職能優勢，日後安家立業、光明大道指日可期，卻
      因抗告人經濟困頓，無法善盡為人父之教養責任，為避免
      再增父親（即抗告人）負擔，毅然決然捨棄更高的學業發
      展，而選擇先行入伍服役之苦心，卻被原審誤採為「駁回
      重要原因」云云，此俱與原審審酌抗告人是否符合更生要
      件無直接關係，抗告人執此抗告理由，尚無可取。
（三）又以抗告人每月收入約32,500元，扣除其本人之最低生活
      費用（因抗告人配偶亦有收入，其與抗告人之扶養費用互
      抵計算，爰不列入抗告人之生活費用支出）後，尚有餘額
      約22,671元可供償債。查，抗告人曾於98年2 月23日向荷
      蘭銀行聲請前置協商，並經該行提出120 期、年息3.5%、
      每月還款9,214 元之方案，惟抗告人僅同意每月還款5,00
      0 元致協商不成立，有荷蘭銀行2009年11月12日(98)荷銀
      債清字第2378號函附於原審卷可稽。抗告人雖主張其每月
      須支出瓦斯費、交通、醫療、電信、伙食費10,000元、房
      租、水電費9,000 元，抗告人及其配偶、子女醫療保險費
      6,716 元、健保費2,636 元云云，惟姑不論抗告人並未提
      出全部基本生活開銷之憑證，已無從認定其每月之實際開
      銷金額是否確如其所陳；遑論縱抗告人每月須支出瓦斯費
      、交通、醫療、電信、伙食費高達10,000元、房租、水電
      費等計9,000 元，已逾前開每人每月最低生活費9,829 元
      ，蓋該每人每月最低生活費9,829 元已涵括所有必要生活
      之支出，本院於評估債務人是否有不能清償債務或有不能
      清償之虞時，應非由債務人任意主張其基本生活費用之數
      額，亦非維持債務人過去慣常生活，抗告人已負債百萬元
      以上而謂不能清償，其自須以較低之生活標準樽節其開銷
      以資償債始符誠信與公平，尚不得以無負債之人一般生活
      標準以上要求計算其生活費用，是以抗告人所陳上開必要
      生活費用及房租費用尚屬過高，無足採憑。此外，抗告人
      在已有勞健保之情形下，另行額外投保高額之商業人壽保
      險致每月須支付保險費6,716 元，且其仍不願解約或減額
      繳清以停止此部分商業保險費之支出，以增加其償債能力
      ，反而堅持每月僅願清償債權人5,000 元之金額，此無異
      要求債權人協商減輕其債務而滿足其個人繳付商業保險費
      之目的，亦有不當，則此部分非屬必要之支出，亦應一併
      剔除。職是，本院認以抗告人每月收入約32,500元，扣除
      其本人之最低生活費用所餘之22,671元，顯可負擔最大債
      權銀行所提出之每月9,214 元之清償方案；參以抗告人現
      年47歲，距離法定退休年齡65歲尚有18年之工作年限，以
      抗告人之年齡及財產收入現況，既有能力清償債務又無不
      能維持生活之情形，足認其主觀上欠缺清理債務之意願，
      而非不能清償或有不能清償之虞，自與消債條例第3 條之
      要件不符，應駁回其聲請。從而，原審裁定駁回抗告人更
      生之聲請，核無違誤，抗告意旨指摘原裁定不當，求予廢
      棄另為裁定，為無理由，應予駁回。
六、結論：本件抗告為無理由，依消費者債務清理條例第15條，
    民事訴訟法第495 條之1 第1 項、第449 條第1 項、第95條
    、第78條，裁定如主文。
中    華    民    國   100    年    3     月    25    日
                  民事第一庭  審判長  法  官  汪銘欽
                                      法  官  王佳惠
                                      法  官  陳順珍
以上正本證明與原本無異。
本裁定不得再抗告。
中    華    民    國  100     年    3     月    25    日
                                      書記官  陳筱筑